【裁判字號】    94,訴,6291
【裁判日期】    950609
【裁判案由】    給付土地使用補償金等
【裁判全文】
臺灣臺北地方法院民事判決              94年度訴字第6291號
原      告  財政部國有財產局臺灣北區辦事處
法定代理人  丁○○
訴訟代理人  龔維智律師
訴訟代理人  甲○○
被      告  乙○○
訴訟代理人  丙○○
上列當事人間請求給付土地使用補償金等事件，本院於九十五年
五月九日言詞辯論終結，判決如下：
    主  文
被告應給付原告新台幣貳拾玖萬伍仟參佰參拾捌元，及自民國九
十四年九月八日起至清償日止，按年息百分之五計算之利息。
被告應自民國九十四年七月一日起至返還坐落臺北市○○區○○
段三小段81-1地號土地如附圖所示B部分（面積二十二平方公尺
）之日止，每平方公尺依當年期公告地價年息百分之五除以十二
計算，按月給付原告土地使用補償金。
訴訟費用由被告負擔。
本判決第一項於原告以新台幣拾萬元為被告供擔保後，得假執行
。但被告如以新台幣貳拾玖萬伍仟參佰參拾捌元為原告預供擔保
後，得免為假執行。
    事實及理由
甲、程序方面
    按訴狀送達後，原告不得將原訴變更或追加他訴，但經被告
    同意或擴張或減縮應受判決事項之聲明者，不在此限，民事
    訴訟法第255條第1項第1款、第3款定有明文。本件原告起訴
    請求：「(一)被告應給付原告新台幣（下同）563,850元，及
    自原支付命令送達翌日起至清償日止，按年息百分之5計算
    之利息。(二)被告應自94年7月1日起至返還坐落臺北市○○區
    ○○段三小段81-1、81-2地號土地予原告之日止，按月給付
    原告依當年期公告地價年息百分之5計算之不當得利使用補
    償金。」，嗣於94年5月9日變更訴之聲明為：「(一)被告應給
    付原告295,338元，及自原支付命令送達翌日起至清償日止
    ，按年息百分之5計算之利息。(二)被告應自94年7月1日起至
    返還坐落臺北市○○區○○段三小段81-1地號土地如附圖所
    示B部分（面積22平方公尺）之日止，每平方公尺依當年期
    公告地價年息百分之5除以12計算，按月給付原告土地使用
    補償金。(三)願供擔保請准宣告假執行。」，核其訴之變更與
    上開規定相符，應予准許。又本件原告之法定代理人原為蘇
    維成，嗣於95年1月23日變更為丁○○，有財政部95年1月
    18日台財人字第09500030990號函可稽（見附件一），並已
    具狀聲明承受訴訟（見本院卷31頁），合先敘明。
乙、實體方面
一、原告起訴主張：按台北市○○區○○段三小段81-1地號土地
    （下稱系爭土地）所有權為國有，被告未經核准亦未繳納任
    何費用，即無權占用其中22平方公尺，獲有未支付租金而使
    用之利益，係不當得利。依財政部訂頒之「國有非公用不動
    產被占用處理要點」第6點：「占用期間使用補償金，應按
    行政院核定之租金率計算，向實際占用人追收」，暨行政院
    函示，國有出租基地自82年7月1日起，一律依照土地申報地
    價年息百分之5計收租金，有財政部93年9月24 日台財產管
    字第0930028254號函及行政院82年4月23日台82財字第11153
    號函示可稽，又公有土地以各該宗土地之公告地價為申報地
    價，免予申報，平均地權條例施行細則第21條定有明文，經
    按當年期公告地價年息百分之5，請求被告給付土地自89年7
    月起至94年6月止之不當得利金額共295,338元，及依法定利
    率計算之遲延利息。並聲明：(一)如主文第一、二項所示。(二)
    願供擔保，請准宣告假執行。
二、被告則以：其所有之房屋雖占用國有81-1地號土地面積22平
    方公尺，然該土地為公用道路用地，原告無法處分收益，亦
    不能辦理申租申購，原告自不得請求土地補償金；且本件為
    公用土地，原告以財政部頒布之「國有非公用不動產被占用
    處理要點」收取土地補償金，有違比例原則，況本件已罹時
    效而消滅等語置辯。並聲明：(一)原告之訴及假執行聲請均駁
    回；(二)如受不利判決，願供擔保請准宣告免為假執行。
三、台北市○○區○○段三小段81-1地號土地為國有土地，於都
    市計劃中規劃為道路用地，被告未經核准亦未繳納任何費用
    ，即占用該土地22平方公尺搭蓋其所有之房屋（台北市○○
    ○路99巷2弄18號），並占用至今等情，有土地登記謄本、
    公告地價查詢表、使用現況略圖、台北市建成地政事務所土
    地複丈成果圖等附卷可參，且為兩造所不爭執，堪信此部分
    事實為真。
四、經查：
  (一)按無法律上之原因而受利益，致他人受損害者，應返還其利
    益，民法第179條定有明文。又無權占有他人土地，可獲得
    相當於租金之利益，為社會通常之觀念（最高法院61年度臺
    上字第1695號判例要旨參照），本件被告所有坐落於台北市
    ○○○路99巷2弄18號房屋占用系爭土地22平方公尺，為被
    告所不爭執，雖系爭土地於都市計劃中規劃為道路用地，然
    該土地既未經徵收撥用，被告未經同意占用，即屬無法律上
    原因受有利益，並致原告受有損害，原告請求被告給付相當
    於租金之不當得利，非無理由。又被告至今仍占用系爭土地
    ，其主張原告之請求已罹於時效云云，並無理由。
  (二)查被告占用系爭土地多年於上搭蓋房屋，原告自得依不當得
    利規定請求被告給付相當於租金之利益。而租金之計算依土
    地法第97條、第105條規定：城市土地之租金，以不超過土
    地申報總價額年息百分之10為限；再參諸「國有出租基地租
    金率調整方案」規定，國有出租基地，自82年7月1日起一律
    依照土地申報地價年息百分之5計收租金（見行政院82年4月
    23日臺82財字第11153號函國有出租基地租金率調整方案）
    ，及平均地權條例施行細則第21條規定：「公有土地... 以
    各該宗土地之公告地價為申報地價，免予申報」，本院審酌
    系爭土地坐落於台北市○○○路巷弄內，週邊交通便利等情
    狀，認原告主張以百分之5計算被告所得之利益尚稱允當，
    又按租金之請求權因5年間不行使而消滅，既為民法第126
    條所明定，至其他無租賃契約關係之賠償，名稱雖與租金異
    ，然實質上仍為使用土地之代價，債權人應同樣按時收取，
    不因其契約未成立，而謂時效之計算應有不同（最高法院49
    年台上字第1730號判例參照），故原告自得請求被告返還前
    5年即自89年7月起至94年6月因無權占用系爭土地相當於租
    金之利益。從而原告主張依各期公告地價為申報地價（89
    年7月至92年12月公告地價為53,400元，93年1月至94年6月
    公告地價為54,400元），再依占有面積年息百分之5計算89
    年7月起至94年6月止共5年相當於租金之不當得利，共
    295,338元（計算式：89年7月至92年12月之月租金為53,400
    ×22×0.05×1/12＝4,895元，4,895×42月＝205,590元；
    93年1月至94年6月之月租金為54,400×22×0.05×1/12＝
    4,986元，4,986×18月＝89,748，205,590＋89,748＝
    295,338）及自支付命令狀繕本送達翌日起至清償日止之法
    定遲延利息，並就94年7月1日以後部分，亦依上開計算方式
    按月給付土地使用補償金至返還系爭土地止，於法有據。
五、綜上所述，原告依不當得利請求被告給付如主文所示之金額
    及自支付命令狀繕本送達翌日（即94年9月7日）起至清償日
    止按年息百分之五計算利息，並自就94年7月1日以後部分，
    依公告地價年息百分之五除以12計算，按月給付土地使用補
    償金至返還系爭土地止，為有理由，自應准許。
六、因本案事證已臻明確，兩造其餘主張陳述及所提之證據，經
    本院斟酌後，認與判決結果不生影響，均毋庸再予論述，附
    此敘明。
七、兩造陳明願供擔保以代釋明，聲請宣告假執行或免為假執行
    ，經核均與規定相符，爰分別酌定相當之擔保金額予以宣告
    。
八、結論，本件原告之訴為有理由，並依民事訴訟法第78條、第
    390條第2項、第392條第2項，判決如主文。
中    華    民    國    95    年    6     月    9     日
                  民事第五庭    法  官  蔡如琪
以上正本係照原本作成
如對本判決上訴，須於判決送達後20日內向本院提出上訴狀
中    華    民    國    95    年    6     月     9    日
                                書記官  劉寶鈴


司法院資訊處製作；財團法人民間司法改革基金會備份。
